臺灣嘉義地方法院民事判決　八十九年訴字第五四四號
　　原　　　告　　丁○○
　　被　　　告　　丑○○
　　　　　　　　　庚○○
　　　　　　　　　子○○
　　　　　　　　　辛○○
　　被　　　告　　壬○○
　　　　　　　　　己○○
　　訴訟代理人　　戊○○
　　被　　　告　　丙○○
　　訴訟代理人　　乙○
　　被　　　告　　癸○○
　　訴訟代理人　　甲○○
右當事人間分割共有物事件，本院裁定如左：
    主      文
兩造共有之坐落嘉義市○○段四二地號土地，地目建，面積二三○平方公尺，如附圖
（一）所示，甲部分面積四六平方公尺，分歸被告癸○○所有，乙部分面積一三八平
方公尺，分歸原告及被告丑○○、庚○○、子○○、辛○○、己○○、戊○○所有，
並按原所有權應有部分比例保持共有，丙部分面積四六平方公尺，分歸被告壬○○及
丙○○所有，並按原所有權應有部分比例保持共有。
訴訟費用由兩造按原應有部分比例負擔。
    事      實
甲、原告方面：
一、聲明：如主文所示。
二、陳述：
（一）坐落嘉義市○○段四二地號建面積二三○平方公尺之土地為兩造所共有，其應
      有部分為丑○○、庚○○、子○○、辛○○等四人各持分三○分之一；癸○○
      持分五分之一；戊○○持分三○分之四；己○○、壬○○、丙○○各持分一○
      分之一；原告丁○○持分三○分之七。按兩造既未就其共有之系爭土地以契約
      定有不分割之期限，亦無因物之使用目的性質上不能分割之情事，又無法依共
      有人協議之方法以達分割之目的，自有訴請裁判分割之必要。
（二）民法第八百十八條規定各共有人按其應有部分，對於共有物之全部有使用收益
      之權，係指各共有人得就共有物之全部，於無害他共有人之權利限度內，可按
      其應有部分行使收益權而言，並不得超越其權利範圍而為使用收益。本件各共
      有人或其先人縱有出具土地無償使用同意書供被告癸○○申請核發建築執照，
      其意亦僅供癸○○按其應有部分於無害他共有人權利之範圍內而為使用收益，
      原告等各共有人不知被告癸○○超越其權利範圍而為使用之事實，即無民法第
      七百九十六條之適用，更與本案無關。
乙、被告丑○○、庚○○、子○○、辛○○、己○○、戊○○、壬○○、丙○○方面
    ：同意依原告所主張之方案（即附圖（一））分割，被告丑○○、庚○○、子○○、辛○○、丁○○、戊○○、己○○願與原告保持共有，被告壬○○、丙○○
    願保持共有。被告丑○○、庚○○、子○○、辛○○、丁○○、戊○○、己○○
    均不同意讓被告癸○○以金錢補償之方式，分得超出應有部分之土地。
丙、被告癸○○方面：
一、聲明：請求駁回原告之訴。
二、陳述：
（一）原告起訴主張之分割方案，將乙部分土地分歸被告癸○○取得，然被告癸○○
      有木造平房及ＲＣ造樓房各一棟，坐落系爭土地及單獨所有之同段四一之二地
      號土地上。上開二棟房屋，共佔系爭土地六十九平方公尺，而被告癸○○應分
      得之面積僅為四十六平方公尺，共超出二十三平方公尺。依原告主張之方案，
      被告癸○○勢必須拆除部分建物。
（二）惟附圖（二）即現況圖甲部分木造平房係舊有之合法建築，乙部分ＲＣ加強磚
      造樓房係於民國七十五年間建築，業經其餘共有人簽立土地無無償使用同意書
      ，並於同年六月十日申請核發建照。查土地所有權人建築房屋逾越疆界者，鄰
      地所有人如知其越界，而不提出異議，不得請求移去或變更建築物，民法第七
      百九十六條定有明文。上開房屋建築逾地界時，共有人知情並不為反對，自不
      得請求被告癸○○移去系爭建物。
（三）被告癸○○所有之房屋，就其超出應有部分之二十三平方公尺，願以每坪二十
      五萬六千元之價格，向原告承買，土地稅由出賣人承擔，印花稅、登記規費、
      代書費，由買賣雙方各負擔一半。
（四）又如採用附圖（一）所示之分割方案，被告癸○○所有之建物勢必將拆除，不
      能為從前之使用，為此請求原告及其餘被告幾附件物拆除費用、建物修復費用
      及維繕等相關費用。
三、證據：提出土地登記簿謄本二份、房屋稅籍證明書、建築執照各一份為證。
丁、本院依職權向嘉義市政府工務局調取（75）嘉建局管執字第六六七號建造執照起
    造人所附土地使用同意書。
    理      由
一、本件原告主張坐落嘉義市○○段四二地號，地目建，面積二三○平方公尺之土地
    為兩造所共有，其應有部分為丑○○、庚○○、子○○、辛○○等四人各持分三
    十分之一；癸○○持分五分之一；戊○○持分三十分之四；己○○、壬○○、丙○○各持分十分之一；原告丁○○持分三十分之七，由於共有人間無法達成協議
    分割，復未訂立不分割契約，又查無不能分割之情事，有土地登記簿謄本可按，
    並為被告等所不爭執，自堪信為真實。按各共有人，得隨時請求分割共有物。但
    因物之使用目的不能分割或契約訂有不分割之期限者，不在此限，民法第八百二
    十三條第一項訂有明文。而查系爭土地為建地，依其使用目的無不能分割之情事
    ，且兩造間未訂有不分割之特約，已如前述，核與上開規定相符，是原告請求分
    割共有物，應予准許。
二、查系爭土地東面鄰嘉義市○○街，土地上之木造平房，均面臨國華街，由北向南
    門牌號碼及使用情形依序是國華街五十七號，目前由被告癸○○經營金香舖、五
    十五號由原告出租第三人經營早餐店、五十三號由被告己○○、戊○○共有，現
    由己○○居住使用、五十一之一號由壬○○占有使用，另外在門牌號碼國華街五
    十七號建物後方另有，被告癸○○所有之ＲＣ造樓房一棟（門牌號碼為五十九號
    ）等情，有本院八十九年八月十八日勘驗現場筆錄可稽，建物位置則如上開筆錄
    略圖所示，並有嘉義市地政事務所八十九年九月二日八九嘉市第二字第八八九六
    號函附土地複丈成果圖（即現況圖）可參。又被告丑○○、庚○○、子○○、辛○○、丁○○、戊○○、己○○願與原告保持共有，被告壬○○、丙○○願保持
    共有，業據其到庭陳述明確，又兩造除被告癸○○外，均同意依附圖（一）所示
    之方案分割，被告癸○○則主張應按建物現狀分割，超出其應有部分之二十三平
    方公尺，願意提出補償金，又如依照附圖（一）所示方案分割，其他共有人應賠
    償拆除部分房屋及修復之費用等語，本院審酌：
（一）被告癸○○抗辯系爭土地上其所有，如附圖（二）即現況圖所示甲、乙部分建
      物二棟，其中甲部分木造平房係舊有之合法建築，乙部分ＲＣ造三層樓房於民
      國七十五年間建築，業經當時其餘共有人簽立土地無償使用同意書，並於同年
      六月十日申請核發建照，上開二建物所佔面積，雖逾越其應有部分，然依民法
      第七百九十六條之規定房屋建築逾地界時，共有人知情並不為反對，自不得請
      求被告癸○○移去系爭建物，請求按建物現狀分割，被告癸○○並願提出補償
      金等情。經查：
  １、被告癸○○抗辯面臨國華街之門牌號碼五十七號磚木造平房為合法之舊建築等
      情，雖提出之房屋稅籍證明為證，然上開建物已十分老舊，業經本院勘驗屬實
      ，且並未辦保存登記，是縱然當時共有人間存有分管協議，亦不過是定暫時之
      使用狀態，並未同意被告癸○○永久使用上開範圍之土地。
  ２、又被告癸○○主張其興建ＲＣ造三層樓房時，已徵得其餘共有人之同意等情，
      業據提出建築執照各一份為證，並經本院依職權向嘉義市政府工務局調取（75
      ）嘉建局管執字第六六七號建造執照起造人所附土地使用同意書，該局以九十
      年十月二日九十嘉市工局建字第八三三三號函附土地同意書一式三張，並表示
      ：土地所有權人均有用印等情，堪認被告癸○○之主張為真實。惟按上開ＲＣ
      造三層樓建物申請建築執照時基地面積雖為四九點七五，然所佔系爭共有土地
      部分之面積僅為三十一平方公尺，此有現況圖可稽，而依被告癸○○之應有部
      分計算其應分得之面積為四十六平方公尺，雖加計甲部分建物土地後，被告癸○○共佔用系爭土地六十九平方公尺，惟甲部分建物其餘共有人並無簽立使用
      同意書，同意其建築使用，且該建物年代已久，僅係暫時之分管合意，業如上
      述，是不得依此即為其餘共有人原既已同意被告癸○○可超出其應有部分建築
      ，又不讓被告癸○○以補償之方式，分得超出其應有部分之土地，即有失公平
      。
  ３、又依最高法院八十六年台上字第二一一號判決意旨：「按民法第七百九十六條
      係就土地所有人建築房屋逾越疆界者，鄰地所有人如知其越界而不即時提出異
      議之法律上之效果所為之規定，此屬土地相鄰關係之範疇，而非就土地之共有
      人於共有之土地上建築房屋之事項所為之規定。本件訴訟，上訴人既係主張被
      上訴人於兩造及他人共有之系爭土地上興建房屋，而為本件請求，自無民法第
      七百九十六條規定之適用。乃原審謂參酌該法條規定之法理，上訴人不得請求
      被上訴人拆除系爭房屋云云，自屬未合。」是被告癸○○逾越應有部分建築，
      縱為其餘共有人所明知，然亦僅係暫時分管之協議，如上所述，自無民法第七
      百六十九條規定之適用。
  ４、按共有物係屬全體共有人所共有，在分割前，各共有人固得約定範圍而使用之
      ，但此項分管行為，不過定暫時使用之狀態，與消滅共有關係之分割有間。故
      共有物經法院判決分割確定時，先前共有人間之分管契約及使用借貸契約，即
      應認為終止，最高法院八十五年度台上字第一零四六號判決參照。查被告癸○○所有之上開二棟房屋，共佔系爭土地六十九平方公尺，而其應分得之面積僅
      為四十六平方公尺，已超出二十三平方公尺。又其餘兩造均明確表示不願以補
      償之方式讓被告癸○○按建物現狀分割等情，且系爭土地位於嘉義市鬧區，土
      地利用範圍極廣，被告癸○○所有建物雖已先行佔用超出其應有部分之土地，
      然其餘共有人並非有同意被告癸○○永久逾越其應有部分使用系爭土地之意，
      已如上述，為考慮兩造當事人之公平，殊無由被告癸○○以補償之方式分得超
      出其應有部分之土地之理。是被告癸○○主張，按建物現狀分割云云，尚難謂
      符合公平原則，要難採用。
（二）按共有物分割方法，法院應斟酌共有人之利害關係，共有物之性質，經濟效用
      及公共利益等公平決之，有最高法院五十四年度台上字第九二六號、六十九年
      台上字第三一００號判例可考。又共有物若依分管現狀分割，顯失公平或不合
      經濟利益者，法院並不受該分管契約之拘束。
（三）本件被告癸○○已明確表示不願意按原告起訴時之方案分割，以完全保存其所
      有乙部分ＲＣ造樓房，而希望分得面臨國華街之土地等情，而因被告癸○○、
      壬○○所有之建物所佔系爭土地範圍，均超出其應有部分，無法完全按建物現
      狀分割，又為方便將來土地之利用，使分割後土地形狀較為方整，及考量各共
      有人原有建物之位置，爰定分割方法如主文第一項所示。
（四）又民法第八百二十四條第二項係規定：「以原物為分配時，如共有人中，有不
      能按其應有部分受分配者，得以金錢補償之。」並非原物分配時被拆除之建物
      所有人得請求補償。是被告癸○○抗辯如按附圖（一）所示方案分割，其餘共
      有人應賠償其建物遭拆除及修復之費用云云，未陳明其請求之依據為何，且與
      上開法條規定不符，要難准許，附此敘明。
三、本件事証已明確，兩造其餘攻擊、防禦方法及舉証，因與本判決判斷結果，不生
    影響，爰未逐一論述，併此敘明。
四、本件為分割共有物之訴訟，兩造之訴訟行為，按當時之訴訟程度，均為伸張或防
    衛權利所必要，本院審酌上開情形，認為訴訟費用宜依民事訴訟法第八十一條第
    二款之規定，由兩造按原應有部分比例負擔之。
據上論結，本件原告之訴為有理由，依民事訴訟法第八十五條第二項、第八十一條第
二款判決如主文。
中　　　華　　　民　　　國　　九十一　　　年　　  三　　　月　　  七　　日
~B臺灣嘉義地方法院民事第一庭
~B　　審判長法官　曾文欣
~B　　法    　官　吳昀儒
~B　  法　    官　洪嘉蘭
右為正本係照原本作成
如對本判決上訴須於判決送達後二十日內向本院提出上訴狀
中　　　華　　　民　　　國　　九十一　　　年　　　三　　　月　　　八　　日
~B　　法院書記官　鄭翔元
